臺灣花蓮地方法院民事判決
110年度訴字第291號
原      告  黃金淡  

訴訟代理人  吳明益律師
            闕言霖律師
被      告  許承宜  

訴訟代理人  湯文章律師
上列當事人間請求返還不當得利事件，本院於民國111年3月22日
言詞辯論終結，判決如下：
    主  文
原告之訴駁回。
訴訟費用由原告負擔。
    事實及理由
一、原告起訴主張：於民國92年間，原告購置坐落花蓮縣○○鄉○○
    段000地號土地，並起造坐落其上之同段747建號農舍一棟（
    門牌號碼：花蓮縣○○鄉○○村○○路000號，以下合稱系爭房地
    ）。惟因考量其或將與妻子即訴外人林喜美離婚，為免財產
    糾紛，遂商請當時為原告員工之被告，成立借名登記關係，
    然系爭房地仍由原告居住使用。詎料，被告於99年1月12日
    ，未經原告同意即將系爭房地出售予第三人，並獲利新臺幣
    （下同）1,000萬元，然為訴訟經濟故，先部分請求100萬元
    ，爰依民法第179條、第544條請求被告返還系爭房地獲利或
    賠償損害等語。並聲明：被告應給付原告100萬元，及自起
    訴狀繕本送達翌日起至清償日止，按年息5%計算之利息。
二、被告則以：原告並未舉證證明兩造間存在借名登記關係。且
    95年3月8日最高法院以95年度台上字第369號裁定駁回原告
    上訴，原告與訴外人林喜美間就離婚事項不復爭執，是縱原
    告主張之借名登記為真（假設語，被告否認之），斯時借名
    登記之原因已消滅，即應會向原告討回系爭房地。然原告竟
    於被告出售系爭房地後之10餘年後才向被告請求，顯違背常
    理。且若系爭房地真由原告使用收益，則為何被告於99年間
    出賣系爭房地時，原告未出面阻止。此外，原告為追求被告
    ，曾多次贈與物品給被告，因此，系爭房地縱然原告有出資
    （假設語，被告否認之），也不當然係借名登記關係。又系
    爭房地原係游姓訴外人所有，於92年2月27日賣予被告並為
    移轉所有權登記，是被告並無無權處分情事。另否認系爭房
    地賣出獲利達1,100萬元，此亦應由原告舉證等語。並聲明
    ：原告之訴駁回。
三、本院之判斷：
　㈠按「借名登記」契約，謂當事人約定一方將自己之財產以他
    方名義登記，而仍由自己管理、使用、處分，他方允就該財
    產為出名登記之契約。其成立側重於借名者與出名者間之信
    任關係，在性質上應與委任契約同視。倘其內容不違反強制
    、禁止規定或公序良俗者，固應賦予無名契約之法律上效力
    ，並類推適用民法委任之相關規定，惟借名登記契約究屬於
    「非典型契約」之一種，仍須於雙方當事人，就一方將自己
    之財產以他方名義登記，而仍由自己管理、使用、處分，他
    方允就該財產為出名登記，相互為合致之意思表示，其契約
    始克成立。準此，當事人之一方如主張與他方有借名登記關
    係存在，自應就借名登記契約確已成立之事實，負舉證責任
    （最高法院100年度台上字第1972號判決可資參照）。
　㈡本件係原告起訴主張兩造間就系爭房地有借名登記關係存在
    ，而被告否認之，是揆諸前開見解，自應由原告負舉證責任
    ，合先敘明。本院於110年11月17日準備程序曾當庭闡明原
    告提出借名登記關係成立之證明，原告並答以「2週內陳報
    借名登記證明資料」（見本院卷第124頁），然原告迄今除
    以111年1月20日民事準備狀補充略以：因被告當庭曾提出系
    爭房地落成時邀請親友前來祝賀落成之邀請函（下稱系爭邀
    請函），上載有原告以屋主名義邀請親友前來之署名，是原
    告應確為所有權人。而當時係因兩造為男女朋友關係，原告
    將系爭房地登記於被告名下時，係因思慮不周，故並無得提
    供兩造間簽立之借名登記契約，並請求向地政機關調閱登記
    時之手抄本資料云云；惟查，系爭邀請函上所謂「屋主」之
    署名，係兩造共同為之，並非原告單獨署名（經兩造當庭確
    認無訛，見本院卷126頁），可見僅係代表兩造共同以男女
    主人身分邀請他人共享新屋落成喜悅，而並不能據此即謂兩
    造間必定有借名登記關係存在；且若原告真係所有權人並實
    際上使用收益系爭房地，豈可能容任被告於99年間逕行出售
    系爭房地獲利時不為爭執，又豈可能在10餘年後始提起本件
    訴訟？是原告所為主張，顯與常情不符；況原告亦未提出任
    何其它證據佐證兩造間確有借名登記法律關係存在，是應認
    原告就此部份之主張舉證不足。
　㈢至原告主張向地政機關調閱相關資料，經花蓮縣花蓮地政事
    務所以花地所登字第1100010398號函說明以（見本院卷第10
    7頁）：本所收件字號花資登字第45490號買賣登記案及92年
    花資總字第280號建物所有權第一次登記案，相關申請書件
    因逾檔案法保存15年規定期限，業經本所依法銷毀在案，歉
    無法提供。是原告聲請調查系爭房地手抄本部分，亦經地政
    機關說明業已銷毀，自無再調查之可能，併予敘明。
四、綜上所述，原告按民法第179條、第544條主張如其聲明所示
    ，為無理由，應予駁回。
五、本件事證已臻明確，兩造其餘攻擊、防禦方法及舉證，核與
    判決結果不生影響，爰不逐一論列，附此敘明。　
六、訴訟費用負擔之依據：民事訴訟法第78條。
中　　華　　民　　國　　111 　年　　3 　　月　　25　　日
                  民事第二庭  審判長法　官  李可文
　　　　　　　　　                  法　官  鍾志雄
　　　　　　　　　　　　　　　　　　法　官　蔡培元
以上正本係照原本作成。
如對本判決上訴，須於判決送達後20日內向本院提出上訴狀。
如委任律師提起上訴者，應一併繳納上訴審裁判費。
中　　華　　民　　國　　111 　年　　3 　　月　　25　　日
                    　　            書記官　謝佩真